臺灣新竹地方法院民事簡易判決　　　　 93年度竹國簡字第3號
原　　　告　乙○○
訴訟代理人　丙○○
被　　　告　新竹市東區區公所
法定代理人　甲○○
訴訟代理人　鄭勵堅律師
上列當事人間國家賠償事件，本院於民國94年3月25日辯論終結
，判決如下：
    主  文
原告之訴駁回。
訴訟費用由原告負擔。
    事實及理由
一、原告主張：
（一）按道路包括走廊或其他公眾通行之地方，未經許可，不得
      在道路設置石碑或類似物品，道路交通管理處罰條例第三
      條第一款、第八十二條第一項第八款分別定有明文；又人
      行道應維持平整暢通，不得圍堵，台灣省市區道路管理規
      則（下稱省市道路管理規則）第二十二條亦定有明文。查
      被告機關自不詳時間起，擅自在其大門正前方，設置水泥
      柱多個，中間以鐵鍊相連結，總長約達50公尺，因鐵鍊會
      晃動，行人跨越時即容易被絆倒，並不符合安全之要求，
      自顯屬違法在道路（人行道）設置圍堵人行道並妨礙人行
      道平整暢通之物品，自屬公有公共設施設置有欠缺。
（二）原告於93年1月14日下午3時45分許，本要至被告機關洽公
      ，而行經上開地點時，原期正常行走，卻因上述違法設置
      之物品，遭到鐵鍊無端絆倒，由救護車緊急送醫，受有左
      腳踝骨骨折等傷害，被告自應就其公有公共設施之設置、
      管理欠缺所生原告身體上損害，負賠償之責，茲就各項損
      害列述如下：
  １、醫療費用部分：扣除健保給付部分外，原告尚支付馬偕醫
      院新竹分院醫療費用4,250元。
  ２、增加生活上之支出部分：根據醫囑，原告年事已高，且受
      傷後有上石膏固定，須購買柺杖助行，此部分支出600元
      ，自屬合理。
  ３、勞動能力損失部分：原告為新竹私立園區托兒所園長，自
      有工作能力，因前開受傷後，除須上石膏21日外，尚須復
      健、休養，須經3個月後始能正常步行，在此3個月期間顯
      然無法正常工作，至於托兒所業務雖可託他人代理，但不
      能無償為之，且業務勢必遭受影響，為避免計算困難，僅
      以基本工資每月15,840元請求，此部分合計受損之金額即
      為47,520元。
  ４、非財產上損害部分：原告因工作關係，本來活力充沛，家
      庭、事業兩相兼顧，卻因此次事故，一切中斷，頓時蒙上
      陰霾，且原告年事漸高，骨頭方面之傷害，日後恐難完全
      癒合，現每逢天氣變化，仍酸痛不已，所生不良影響，恐
      至終老。又此次傷害，雖未住院，但上石膏21日，往返醫
      院門診10次以上，身心俱疲，嚴重損及原本精力旺盛之生
      活，而世事變化，非人力所能掌控；又本件事發期間，正
      值農曆春節前，原欲於高堂父母、後輩子孫同享四代同堂
      之樂，卻無緣為之，遺憾不已。事發後，在與被告機關協
      調及求償過程，卻須耗費無比之程序上不利益，原告自認
      尚屬通情達禮，卻遭到被告種種無理之抗辯，實屬困頓，
      精神上所受創痛至鉅；是此部分請求精神慰撫金320,953
      元，亦屬合理。
  ５、小結：原告所得請求之損害賠償合計即為373,323元。又
      原告雖就事發之際，於走路時未完全注意路面狀況，而與
      有過失，並不爭執，但仍請考量前開法規維持人行道平整
      之規範目的，及被告違反原告對於規範之合理信賴，以及
      被告不當設置水泥柱與鐵鍊才是事發主因等情況，審酌減
      少賠償金額。
（三）被告雖辯稱前開水泥柱及鐵鍊，乃依法設置之護欄，於護
      欄兩側並有供民眾通行之通道，其設置管理並無欠缺云云
      ；惟查被告在本件事發後，業將鐵鍊全數拆除，如係合法
      路交通設施，自應由公路主管機關或市區道路主管機關始
      能有權設置，而被告未經市區道路主管機關同意擅自設置
      ，已屬非法；且護欄之設置，其目的在區○○○○道，保
      障用路安全，並有一定之規格可循，而本件之水泥柱及鐵
      鍊，不僅為被告私自設置，且亦無從達到上開目的，反而
      造成車輛碰撞時卡住或鐵鍊襲擊路人之嚴重後果，自屬於
      有欠缺。又本件雖經新竹市政府函覆，然因該機關與被告
      機關係為上下級關係，相關人員、經費、業務均屬互通，
      如認定被告機關應負國家賠償責任，該府亦非全無缺失，
      因此其函覆殊失公平而不足採。另查前開水泥柱、鐵鍊，
      係設置在道路與人行道之間，屬於供公眾通行之處所，自
      符合道路交通管理處罰條例第三條第一款之道路，且被告
      既表示前開水泥柱、鐵鍊係依法設置，茍非道路而屬於被
      告可得任意支配之土地，又何必設置護欄；又縱認不屬於
      道路，亦不需要依法設置護欄，被告機關仍應確保往來民
      眾之安全，不得設置造成公共危險之物品即前開水泥柱、
      鐵鍊，仍應認被告就前開公有公共設施之設置有欠缺。其
      實被告設置前開水泥柱、鐵鍊之目的係在阻絕車輛違規進
      入停放，惟如汽車違規停在人行道，可直接進行拖吊，並
      無庸設置護欄，且護欄之設置不但未維護行人安全，反而
      造成行人之損害，而所為之設置又不符合所定規格，自屬
      無據。另被告設置之水泥柱及鐵鍊果真為護欄，自應全部
      封堵，以防車輛侵入，並保障行人安全，但被告卻用鐵鍊
      連結，使行人可以跨越，而鐵鍊具有絆倒他人之風險，當
      為被告所明知，因此縱屬依法設置，其設置亦有欠缺；且
      被告當初設置水泥柱及鐵鍊之目的，是否如其所述在設置
      護欄，原告實為質疑，被告應提出其內部採購之資料以明
      此部分之事實。
（四）至原告就本件係依據國家賠償法第三條第一項之規定請求
      ，而該條係屬於無過失責任，從而被告辯稱原告應舉證證
      明被告有過失云云，亦不足採。又雖原告於跨越前開鐵鍊
      時絆倒，有所過失之處，但被告機關就該公有公共設施之
      實務見解，係針對損害發生僅可歸責於受害人之情形，與
      本件情形不同，尚無從作為被告免責之事由。又被告辯稱
      前開水泥柱間之鐵鍊並非供人跨越云云，惟果真如此，何
      不全面封堵，反而於大門留有長距離彎曲且與地面接近之
      鐵鍊，使人可以跨越進入被告機關；而被告機關設施之設
      置及管理，即在於應提供民眾有適當方式可以方便進入被
      告機關，而不是讓民眾進入時，必須再繞遠路或者跨越危
      險之鐵鍊二種不當方法選擇其一，是被告此部分所辯亦不
      足採。
（五）又本件之重點係在於原告跌倒受傷，是否係被告不應設置
      鐵鍊而設置所致；因此如果鐵鍊不應設置，則不論設置距
      離長短，只要造成原告跌倒受傷，被告即應賠償；被告如
      將本件重點導向鐵鍊設置之長短，即屬誤導。又本院經履
      勘現場，確實設置長距離之水泥柱，而水泥柱之兩側均有
      耳朵以供串聯鐵鍊之用，並有部分鐵鍊纏繞其上，顯見鐵
      鍊串起應屬現場原本之狀態，而為常態事實，被告辯稱鐵
      鍊已經取下云云，係屬於變態事實，應由被告就此負舉證
      責任。又被告雖提出購買花台及民眾投書之資料，惟此並
      不能作為被告有利之證明，蓋公家機關購買花台，應屬於
      經常發生之事實，花台上之花朵又有一定之生存期間，是
      不能認為購買之花台即為放置在事發地點附近之花台；至
      民眾建請假日開放停車部分，被告機關僅係決定試辦2個
      月，究竟2個月後有無全面實施，並無任何證明，與公務
      機關處理之流程有違，縱有全面實施，亦與事發時係屬於
      非假日無關，自不能有利被告之證明。
（六）綜上所述，原告之訴為有理由，因而聲明被告應給付原告
      373,323元及自起訴狀繕本送達翌日即93年7月29日起至清
      償日止按年息百分之5計算之利息。
二、被告則以：
（一）被告機關所設置、管理之前開石碑、鐵鍊等設施，並無欠
      缺通常安全性；蓋參諸省市道路管理規則第二十七條：「
      市區道路之綠地、路肩及人行道內，管理機關得栽植樹木
      、花卉或草皮，並得設置護欄」，第三十七條亦規定：「
      於人行道內就限制行人穿越道路之路段及其他易使行人發
      生危險處所，亦得設置護欄」，被告機關廣場前水泥柱及
      鐵鍊，係屬被告機關及新竹市東區衛生所前廣場工程之一
      部，而該部分設施係為護欄之設置，其目的在防止車輛及
      攤販違規占用人行道，以維持廣場平整暢通，又為顧及行
      人及洽公民眾通行之便利，於門前護欄兩側各設有6公尺
      寬的通道，供洽公民眾通行，整體而論係安全、方便與暢
      通的；而該設施亦無省市道路管理規則第二十二條、第五
      十八條（禁止在道路堆置或棄置有礙交通之物品、利用道
      路擺設攤位、利用道路作工作場所及其他不當使用道路之
      行為）所定不當之行為，故在設置或管理上並無欠缺之處
      ，亦即並無國家賠償法第三條第一項規定之適用；且水泥
      柱間之鐵鍊，並非供行人跨越，則原告因跨越而受之傷害
      ，亦不能主張國家賠償。
（二）原告雖主張被告機關廣場前水泥柱間之鐵鍊，於事故發生
      之時係均已拉上云云；惟此為被告否認，實際事故當時被
      告機關正門前方水泥柱間之鐵鍊固有拉上，但在其機關之
      兩側則均保留有六公尺寬之通道，此部分並無拉上鐵鍊，
      民眾洽公可經由該通道為之，並無任何不便利；況被告於
      92年1月間即已在部分水泥柱間放置水泥花台，當然不可
      能再圍以鐵鍊。且被告機關兩側通路部分，自設置之始，
      在白天上班時間，水泥柱間之鐵鍊均放下，待下班時間再
      拉上鐵鍊；嗣有民眾於91年12月29日向被告機關陳情，希
      望能開放區公所前廣場，以供機車停放，經被告機關研究
      結果，先試行全天開放二個月，試行期滿即全面開放迄今
      ，是兩側通道部分之水泥柱間自此均未再鎖上鐵鍊，原告
      之此部分主張尚不足採。
（三）至原告主張被告機關廣場正前方水泥柱間之鐵鍊，亦係供
      人跨越使用，則就原告因跨越跌倒所受之傷害，即應負賠
      償責任云云。惟基於前述，此水泥柱及鐵鍊之設置目的在
      防止車輛及攤販違規占用人行道，以維持廣場平整暢通，
      又為顧及行人及洽公民眾通行之便利，於門前護欄兩側各
      有6公尺寬之通道，且花台之間隙亦可通行，則水泥柱間
      之鐵鍊自不可能係供人跨越。又被告機關兩側斜坡通道因
      有殘障停車位及導盲磚之設施，亦不可能圍以鐵鍊。
（四）原告雖又主張就前開水泥柱間拉上鐵鍊部分，並非屬於道
      路法規所指護欄；且此設置必須經道路主管機關之許可才
      能設置云云。惟按依台灣省市區道路管理規則，並未規定
      護欄之定義，被告機關所設置之水泥柱、鐵鍊及水泥花台
      ，即係依據前開省市道路管理規則第二十七條之規定，因
      該位置為被告機關所管理；且依上開規定，係指管理機關
      有裁量權設置護攔或栽植樹木、花卉或草皮，因前開廣場
      （兼人行道）係屬被告機關所有且為管理者，則設置水泥
      柱等，自不須經道路主管機關許可。
（五）又縱原告得為本件國家賠償之請求，就其之各項主張，亦
      有諸多並無依據，如其中醫療費用及增加生活支出部分，
      因原告未附完整證據，被告仍有爭執；另原告是否因前開
      受傷導致不能工作長達三個月，亦有疑義；另就原告主張
      非財產上損害（精神慰撫金）部分，亦嫌過高。
（六）又被告機關是否有過失，此亦有爭執，蓋本件原告究竟如
      何絆倒？此為原告之主張，依民事訴訟法第二百七十七條
      之規定，舉證責任在原告；且本件係屬於被害人即原告自
      己之過失，參諸實務見解，原告就此自己過失所致生之損
      害亦不得請求國家賠償。
三、按國家賠償法第十一條第一項規定，請求權人提起損害賠償
    之訴，係以賠償義務機關拒絕賠償，或自提出請求之日起逾
    30日不開始協議，或自開始協議之日起逾60日協議不成立者
    ，為其前提要件；從而請求權人起訴時，自應提出相當之證
    據，以證明賠償義務機關確有拒絕賠償、逾期不開始協議或
    協議不成立情事，否則即屬起訴要件不備；又請求權人因賠
    償義務機關拒絕賠償或協議不成立而起訴者，應於起訴時提
    出拒絕賠償或協議不成立之證明書，國家賠償法施行細則第
    三十七條第一項定有明文。查本件原告向被告請求國家賠償
    ，業經原告前向被告提出國家賠償請求書，而被告於收受該
    請求書後，業經與原告進行協議而不成立，並於93年6月17
    日出具拒絕賠償理由書給原告等情，業據原告提出該拒絕賠
    償理由書一件為證，復為被告所不爭執，揆諸前開規定，原
    告提起本件國家賠償訴訟，即與前開規定相符，在程序上自
    應予准許，合先敘明。
四、本件係行集中審理程序，經兩造協商並簡化爭點如下：
（一）原告請求權基礎：
      國家賠償法第三條第一項。
（二）兩造不爭執之事項：
  １、本件業經原告履行協議先行程序，並經被告拒絕賠償，已
      符合得提起國家賠償訴訟之程序要件。
  ２、原告係於93年1月14日下午3時45分許，跨越被告機關正前
      方水泥柱間之鐵鍊時，右腳業已安全跨越，嗣左腳跨越時
      即發生跌倒並受有左腳踝骨骨折等傷害。
  ３、被告就原告提出之馬偕紀念醫院93年1月29日診斷證明書
      、新竹市消防局93年3月16日局消護字第0930060255號函
      及所附之救護紀錄表真正不爭執。
  ４、被告就原告起訴時提出之相片真正不爭執。
  ５、就原告提出相片內所示之水泥柱及鐵鍊為被告所設置不爭
      執。
  ６、原告就被告提出之省市道路管理規則之真正不爭執。
  ７、原告就被告提出之被告區公所門前廣場整建工程變更設計
      預算書、動支經費請示單、會計預算登記簿、付款憑單、
      民眾意見回覆表之真正不爭執。
  ８、如認被告應負國家賠償責任時，原告就本件事故之發生，
      因在跨越時未完全注意，亦與有過失。
（三）兩造爭執之事項：
  １、被告前開設置之水泥柱及鐵鍊，是否即為省市道路管理規
      則所稱之護欄？該設置是否符合前開規則之規範意旨？
  ２、設置前開水泥柱及鐵鍊是否為被告私自設置而不合法，又
      欠缺通常安全性？
  ３、發生本件絆倒事故時，通往被告機關兩側通道斜坡所設置
      水泥柱間之鐵鍊是否有拉上？
  ４、被告機關及相鄰之東區戶政事務所、東區衛生所前方人行
      道與道路間之石柱鐵鍊是否均有拉上？
  ５、被告機關正門前方水泥柱間之鐵鍊是否係供人跨越？
  ６、如被告機關應負國家賠償責任，則原告是否受有應另支付
      補充營養費用之損害？
  ７、原告是否受有不能工作之損失？
  ８、如被告機關應負國家賠償責任，則原告所得主張之精神慰
      撫金是否有達二十五萬元？
　兩造並均同意本件爭點以上開所列者為限，其餘部分不再主張
  。
五、得心證之理由：
    本件既經兩造協議並簡化爭點如上述，即應就各項爭點為論
    究，然本件之前提，係被告機關究否應負國家賠償責任，而
    因本件原告之請求權基礎為國家賠償法第三條第一項規定，
    則所應審究者即為被告機關就前開水泥柱、鐵鍊之設置或管
    理是否有欠缺，如符合此要件，被告機關即應負國家賠償責
    任；並再進一步論究被告應負國家賠償責任之範圍；茍被告
    機關所設置之水泥柱、鐵鍊，並未符合國家賠償法第三條第
    一項之規定而無庸負國家賠償責任，則就原告主張其所受損
    害之範圍及原告本身與有過失之比例，即無庸再行論究；是
    本件就兩造上述所協商確立之爭點，應先針對第1項至第5項
    爭點部分為審究，即被告機關前開所設置及管理之水泥柱、
    水泥柱間之鐵鍊，是否有欠缺通常安全性為論斷；而如就上
    開各項論斷結果，認為被告應負國家賠償責任，再逐一就其
    餘各項爭點為論述。又就國家賠償法第三條第一項所定因公
    有公共設置管理欠缺所受損害之國家賠償責任，係指因公共
    不完全，以致該公共設施欠缺通常應具備之安全性而言，至
    欠缺的有無，應綜合考慮公共設施之構造、用法、場所的環
    境及利用狀況等各種情事，客觀、具體、個別決定之；是國
    家賠償法第三條第一項所定國家賠償責任之發生，必須在客
    觀上以有公共設施之設置或管理有欠缺為前提，倘國家對於
    公有設施之設置或管理並無欠缺，縱人民受有損害，國家亦
    不負賠償責任（最高法院72年度台上字第3182號判決意旨參
    照），而被告就前開水泥柱、鐵鍊之設置，是否有欠缺通常
    之安全性，自應基於上述各項為判斷，合先敘明。
（一）被告前開設置之水泥柱及鐵鍊，是否即為省市道路管理規
      則所稱之護欄；該設置是否符合前開規則之規範意旨：
  １、原告主張前開水泥柱及鐵鍊並非護欄，且其設置亦不符合
      省市道路管理規則之規範等情；被告雖加以否認，並辯稱
      其設置係符合道路交通法規所稱之「護欄」云云，則基於
      舉證責任分配，即應先由被告舉證證明其所設置者確為道
      路交通法規所稱之「護欄」，茍被告就此能為證明，再由
      原告就此設施之設置或管理有欠缺進一步舉證證明。
  ２、被告雖辯稱設置之水泥柱、鐵鍊等，即屬於省市道路管理
      規則第二十七條規定之護欄云云；惟按護欄之主要功能係
      在於導正或攔阻偏離車道之車輛，以減少車輛意外駛出路
      外而遭受損害；又依據交通工程手冊第八章交通安全防護
      路側護欄為縱向長條形，面向車道之單面防護設施，佈設
      於道路內（中央分隔帶）、外側，具有降低兩向車道對撞
      及減少車輛意外駛出路外而遭受傷害之功能，中央護欄為
      縱向長條形，面向車道之雙面防護設施，減少兩向車輛闖
      越分隔帶而撞及對向來車，而前開水泥柱、鐵鍊並未列入
      前開交通工程手冊中，故依交通法規無法認定等情，有交
      通部94年1月3日交路字第09 30013545號函及新竹市政府
      93 年12月24日府交管字第0930129232號、94年3月15日府
      交管字第0940020111號函在卷可按；本件依據被告所述前
      開水泥柱及鐵鍊，係屬被告機關及新竹市東區衛生所前廣
      場工程之一部，其目的在防止車輛及攤販違規占用人行道
      ，以維持廣場平整暢通等情，是其設置之目的雖或兼具護
      欄之前開功能，但終非其設置之主要目的，且其材質、形
      狀等，亦均與道路交通法規所稱之「護欄」有別，是無從
      認前開鐵鍊及其間之鐵鍊係屬於「護欄」。
  ３、又省市道路管理規則第二十七條係規定「市區道路之綠地
      、路肩及人行道內，管理機關得栽植樹木、花卉或草皮，
      並得設置護欄」等語；是依據上開規定，設置「護欄」之
      地點，係限定於市區道路之綠地、路肩或人行道內，而查
      被告機關設置前開水泥柱、鐵鍊之地點係其機關用地退縮
      之空間，並非道路用地，亦據新竹市政府以94年3月15日
      府交管字第0940020111號函查覆並檢附地籍圖在卷可按，
      是被告所辯亦與省市道路管理規則第二十七條之規定不符
      。
  ４、小結：被告機關前開所設置之水泥柱、鐵鍊，尚無從認定
      係屬於道路交通法規所稱之「護欄」。
（二）被告前開設置之水泥柱及鐵鍊既非屬於道路交通法規所稱
      之「護欄」，則次應審究者即為被告就上開設施之設置或
      管理是否有欠缺通常安全性；亦即應就前開協商整理之爭
      點第2項至第5項綜合論述：
  １、原告固主張被告前開設置之水泥柱、鐵鍊，並未經道路交
      通主管機關許可，自屬非法而應認欠缺通常安全性云云。
      被告則辯稱其機關前方之廣場（兼人行道），係屬其所有
      且管理，就所設置之前開水泥柱、鐵鍊等，並不須經道路
      主管機關許可等情。按公路用地非經許可，不得使用；公
      路用地範圍內，非經公路主管機關同意，不得為任意用途
      之使用；又因施作工程有挖掘市區道路必要者，該項工程
      主辦機關（構）或起造人於道路設置設施物時，應先經市
      區道路（公路）主管機關許可，若未經許可擅自設置，市
      區道路（公路）主管機關可依市區道路條例第三十三條第
      一項（公路法第七十二條第一項）規定，責令恢復原狀，
      並處以罰鍰，公路法第三十條第一項、公路用地使用規則
      第五條第一項、市區道路條例第二十七條等固分別定有明
      文；惟查被告機關所設置前開水泥柱、鐵鍊之位置，經新
      竹市政府調出地籍圖及經現場量測結果，係其機關用地與
      道路之交界，非屬道路用地，而被告機關前方之「人行廣
      場」，係被告機關之建物退縮空間，是該人行廣場應與道
      路交通管理處罰條例第三條第三款所劃設之人行道及市區
      道路條例所指道路不同，而前開所設置之水泥柱、鐵鍊，
      亦不屬市區道路管理機關權責範圍等情，亦據新竹市政府
      以94年3月15日府交管字第0940020111號函查覆及所檢附
      地籍圖在卷可按；則由前述，因被告機關前方之人行廣場
      ，係屬被告機關於建築時依據建築法規所保留之退縮空間
      ，雖其功能係兼作人行廣場之用，但因並非道路用地，尚
      無從認為係屬於道路交通法規所稱之道路，則被告機關於
      其退縮空間上所為之設施，因並非道路主管機關之權責範
      圍，自不能以未經道路主管機關許可即謂該設施係屬非法
      （至是否符合建築法規乃為另一問題）。
  ２、原告固主張新竹市政府因與被告機關係屬上下級關係，相
      關人員、經費、業務均屬互通，如認定被告機關應負國家
      賠償責任，該府亦非全無缺失，是其上開函覆殊失公平而
      不足採云云。惟查新竹市政府就被告機關前開所設置之水
      泥柱、鐵鍊等之性質、位置，不僅在內部會簽綜合各相關
      單位意見（見卷附該府94年2月22日府交管字第094001416
      7號函），並有調出地籍圖及至現場量測，始以前函查覆
      本院，其處理程序應可謂周詳，尚無從看出有任何處理不
      公或刻意偏袒被告情事；且無論新竹市政府之前開覆函或
      係檢附之地籍圖均係公文書，茍非屬實，相關承辦之人員
      將可能觸犯偽造公文書之罪責，而按國家賠償責任即令成
      立，在國家機關為賠償後，公務員亦僅有在故意或重大過
      失之情形下，始會被求償（國家賠償法第二條第三項規定
      意旨參照），而本件原告請求賠償之金額不多，衡情新竹
      市政府前開公函之承辦人員當不致僅為免除國家賠償所生
      之責任，即甘冒偽造公文書之刑責危險，是原告此部分主
      張尚不足採。
  ３、又縱令被告機關設置前開水泥柱、鐵鍊，應經主管機關之
      許可而未完備此程序，則亦係是否有行政責任之問題；而
      本件原告既係依據國家賠償法第三條第一項之規定請求，
      則仍應就被告機關所設置或管理前開水泥柱、鐵鍊，論究
      是否有欠缺，亦即是否符合通常安全性。原告雖主張人行
      道設置之目的即在維持平整暢通，不得圍堵，以供行人通
      行，而被告在其機關前方設置水泥柱多個，並在其間以鐵
      鍊相連，顯屬違法在人行道設置圍堵妨礙平整暢通之物品
      ，自欠缺通常安全性云云；惟基於前述，位於被告機關前
      方之人行廣場，並非屬於省市區道路管理規則所定之人行
      道，則有無該規則第二十二條之適用，已非無疑；且查前
      開水泥柱、鐵鍊係設置於被告機關前方人行廣場與道路交
      接處，僅係將道路與人行廣場做適當之區隔，亦有原告提
      出之現場相片六張及被告提出之現場相片四張在卷可考，
      是一般行人行走於前開人行廣場，並不會造成任何窒礙難
      行之處，亦即並不會影響整個人行廣場之平整暢通，是前
      開水泥柱、鐵鍊之設置，並無原告所稱係設置圍堵或其他
      妨礙平整暢通之情事，從而原告此部分主張，亦難謂可採
      。
  ４、原告又主張被告機關前開設置之水泥柱，其間又拉上鐵鍊
      ，而鐵鍊拉上時係留有長距離彎曲且與地面接近之鐵鍊，
      使人可以跨越進入被告機關，自欠缺通常安全性；且被告
      機關應提供適當之方式供民眾方便進入被告機關，並非讓
      民眾進入時，必須繞遠路或跨越危險之鐵鍊中選擇其一云
      云；被告則辯稱發生事故時，被告機關正門前方水泥柱間
      之鐵鍊固有拉上，但在其機關之兩側則均保留有6公尺寬
      之通道，此部分並無拉上鐵鍊，民眾洽公可經由該通道為
      之，並無任何不便利等情；本院經會同兩造至現場履勘結
      果，以面對被告機關之方向，其正門前方左側水泥柱邊緣
      至左側通道旁水泥柱之距離約為6.77公尺，其旁則為殘障
      車位，殘障車位旁則為略有斜坡之通道，通道並設有導盲
      磚及高壓連鎖磚，循此通道即可進入被告機關內，履勘時
      該通道及殘障車位雖設有水泥柱，惟並未有鐵鍊留存，面
      對被告機關正門前方水泥柱，由右側邊緣算起，向面對被
      告機關右方延伸至右側通往被告機關走道護欄邊緣止，距
      離亦為6.77公尺，該通道間設有水泥柱，惟水泥柱間並未
      發現鐵鍊，一般民眾得循前開二側通道進入被告機關內等
      情（見本院93年9月29日勘驗筆錄）；原告雖主張前開僅
      係於勘驗時之現況，並無從證明發生事故時之情形云云；
      惟查證人即負責被告機關外包清潔工作之丁○○證稱其自
      87 年11月間即至被告機關擔任守衛，負責守夜及清潔工
      作，當時係屬被告機關之臨時約雇人員，後來被告機關未
      再約僱守衛人員，其即約自89年12月左右起承包被告機關
      之廁所清潔工作，即每天下午約5時10分至被告機關打掃
      廁所，打掃完約於下午5時45分左右將位於被告機關前方
      原本放下之鐵鍊拉起來鎖上，接著將被告機關鐵門拉下上
      鎖，而因被告機關排有值日，值日人員於每日早上上班前
      就會先將被告機關前方區域之四格鐵鍊放下，而每二個水
      泥柱間之鐵鍊即為一格，因被告機關所在區域，會有遊覽
      車停靠，有些民眾為搭乘遊覽車會將其機車隨便亂停，造
      成不雅觀，所以被告機關才在下班後將放下之鐵鍊拉起來
      鎖上，93年1月間被告機關前方水泥柱間之鐵鍊拉起及放
      下之情形亦如前述，因平常上班時間民眾要洽公，不可能
      將所有鐵鍊拉上等情（見93年12月28日言詞辯論筆錄）；
      另證人即原告受傷後接獲通報趕往救護之新竹市政府消防
      局人員戊○○亦證稱原告跌倒區域之鐵鍊中有被放下等情
      （見本院94年2月1日言詞辯論筆錄），均足見原告在發生
      事故時，位於被告機關前方廣場水泥柱間之鐵鍊並未全部
      拉上自明。雖證人戊○○證稱有部分鐵鍊放下係因方便執
      行救護，惟此係其個人之想法等情，則此部分證述自屬其
      個人臆測之詞而不足採；且原告亦表示事故發生後，係由
      證人戊○○扶著跨越鐵鍊才上擔架等情（見同言詞辯論筆
      錄），足見造成原告絆倒事故之鐵鍊，於救護人員到場時
      並未放下，而證人戊○○所證稱看到放下之鐵鍊，顯係事
      故發生前即經放下自明；又證人即同擔任救護之己○○雖
      證稱人行廣場與道路間有水泥柱及鐵鍊，但亦表示無法確
      定鐵鍊是否全部均有拉上等情，是其之證述亦無從作為原
      告此部分主張之有利證明；是由前述之現場狀況，原告如
      欲前往被告機關洽公，自可經由前開放下鐵鍊之區域進入
      ，再沿兩側通道進入被告機關正門，並無任何不便利之處
      ，從而原告此部分主張，亦不足採。
  ５、又縱認被告機關前方人行廣場水泥柱間之鐵鍊均有拉上，
      然原告亦自認一般行人得由銜接之東大路及東門街34巷之
      兩側進入該人行廣場等情；且查被告機關之前方道路係劃
      向車道，並雙向禁止超車、跨越或迴轉，參照道路交通標
      誌標線號誌設置規則第一百四十九條第一項第八款規定）
      ，而水泥柱外之道路，除部分劃有停車格外，並無另設之
      人行道，且該處之交通往來頻繁等情，亦有被告機關全景
      之現場相片四張在卷可考，復經本院會同兩造至現場履勘
      屬實；而按行人在禁止穿越、劃有分向限制線、設有劃分
      島或護欄之路段或三車道以上之單行道，不得穿越道路，
      道路交通安全規則第第一百三十四條第二款定有明文；則
      行人欲由道路穿越進入至被告機關內，衡情應由前開人行
      廣場之兩側，即經由東大路與民族路交岔口之行人穿越道
      ，或由民族路通往東門街34巷之行人穿越道，直接進入該
      人行廣場，亦無庸跨越水泥柱間鐵鍊之必要；又因前開道
      路之設計現況，顯然不容許行人於通過前開行人穿越道後
      ，繼續行走於道路之邊側，而係希望直接進入前開人行廣
      場；蓋道路邊側因有停車格內之車輛阻隔，加以交通往來
      頻繁，行人行走時即容易發生危險，則被告機關因應面臨
      道路係設有分向限制線，且考慮道路之設計現狀、往來交
      通頻繁情形等因素，因而設置之始，在水泥柱間均設置有
      鐵鍊，使一般民眾可直接由前開行人穿越道進入人行廣場
      ，而非跨越鐵鍊，亦難謂有何不當之處，從而即令水泥柱
      間之鐵鍊均拉上，亦無從當然認其設置係有欠缺通常安全
      性。
  ６、原告又主張其既係遭被告機關正門前水泥柱間之鐵鍊所絆
      倒，則被告機關前方廣場之水泥柱間鐵鍊，於事發時是否
      全部均有拉上，均與被告所設置之該公有公共設施有欠缺
      無涉，蓋被告機關所設置之鐵鍊，即係使人可以跨越進入
      被告機關云云。惟本件基於前述，因一般行人在通過行人
      穿越道後，即可直接進入人行廣場，並不會有跨越水泥柱
      間鐵鍊之必要；另既然被告機關在水泥柱間設置鐵鍊，茍
      有將鐵鍊拉上，在一般之認知，即有加以阻隔之意，亦即
      不希望有人跨越，此諸如凡有設置類此設施之場所，或係
      機關廣場，或係公園港口，或係展覽場所，其目的均係不
      希望民眾由此鐵鍊直接跨越而進入，是原告主張被告設置
      之前開鐵鍊即係供人跨越云云，亦與常情有違，而不足採
      。至原告主張前開水泥柱間之鐵鍊茍非供人跨越，何不全
      面封堵云云；惟查前開人行廣場與道路並無高低落差，而
      人行廣場之設計，又係以不同之造型緣石、雅典石及連鎖
      磚等舖設，視覺上有其整體之美感，亦有美化市容之效果
      ，是就類此人行廣場與道路之區隔方式，為避免破壞整體
      之景觀，通常亦係以設置矮石墩、花台、水泥柱等方式（
      茍間距過大，再設置鐵鍊），如採取全面封堵之方式，不
      僅影響原本之美觀及整體性，在發生車禍時，往往將產生
      更大之損害，是原告此部分主張亦尚不足採。原告雖又主
      張被告機關應提供適當之方式供民眾方便進入其機關，並
      非讓民眾進入時，必須繞遠路或跨越危險之鐵鍊中選擇其
      一，益證被告機關設置前開水泥柱、鐵鍊係欠缺通常安全
      性云云；惟基於前述，被告機關於正門其兩側通道連接廣
      場之水泥柱間缺口，其間之鐵鍊並未拉上，則對於自行駕
      車或搭乘計程車之民眾，本可經由該缺口，沿著兩側通道
      進入被告機關內，並無任何不便利之處，並非一定要跨越
      鐵鍊；且即令水泥柱間之鐵鍊均拉上，由前開東大路或東
      門街巷口均得進入，而其間僅有一小段之距離（由原告不
      爭執之施工圖，此人行廣場之總長度僅八十餘公尺），對
      於洽公之民眾亦不致有何不便利，否則值此民意高漲之時
      代，衡情應早有民眾反映此情，何以均無民眾此方面之意
      見反應，是原告此部分主張亦不足採。
  ７、又本院經會同兩造至現場履勘結果，前開水泥柱間之鐵鍊
      經拉上並上鎖後，其中央最低點距離地面為36公分，其二
      側最高點距離地面則分別為69、70公分等情（見本院93年
      9月29日勘驗筆錄），是本件進一步應審究者即為上開之
      開水泥柱、鐵鍊之設置或管理是否有欠缺，仍應究明該項
      及保管等不完全，以致該水泥柱間之鐵鍊欠缺通常應具備
      之安全性而言，至欠缺的有無，應綜合考慮公共設施之構
      造、用法、場所的環境及利用狀況等各種情事，客觀、具
      體、個別決定之。審前開水泥柱間鐵鍊之設置，既在對於
      道路與人行廣場有所區隔，亦不允許行人任意跨越，茍設
      置之高度過低或過高，將喪失其設置應具之功能，而前開
      ，而尚難認有何欠缺通常安全性情事。
  ８、原告又主張被告辯稱其所設置之前開水泥柱、鐵鍊之目的
      既在避免車輛違規行駛至人行廣場停車，其根本之道應係
      對於違規車輛逕行拖吊云云；然對於違規停車之車輛進行
      拖吊，確屬於方法之一，惟拖吊之工作往往視警力之充足
      與否、拖吊之難易度、交通往來狀況，並無從時時為之，
      一旦有車輛違規行駛至人行廣場，業已造成行人行走之障
      礙，茍再進行拖吊，更將增加往返行人之不便；而時時有
      車輛違規進入人行廣場，經過一段期間，亦因車輛之重壓
      某些區域，而影響人行廣場之平整，是以拖吊方式，將仍
      影響人行廣場本有之功能；且前開人行廣場既要維持其行
      走之平整暢通，以設置水泥柱及拉上鐵鍊之方式，應認屬
      於成本較少又適切之方式，是原告此部分主張亦不足採。
      原告另主張茍被告設置之前開水泥柱、鐵鍊，並未欠缺通
      常安全性，何以在事故發生後要將之取下云云；惟查本院
      於事發8個月後會同兩造至現場履勘，就原告發生事故之
      水泥柱間鐵鍊固有放下，惟仍有部分水泥柱間之鐵鍊有拉
      上等情（見本院93年9月29日勘驗筆錄），則茍如原告所
      述，衡情被告機關應將全部水泥柱間之鐵鍊均取下，何以
      仍留有部分之鐵鍊未取下；而被告機關固有將發生事故之
      鐵鍊取下，然此係考量既然業已發生原告跌倒之事故，因
      而在事故責任未釐清之前，先行取下，以避免類此事故再
      行發生，亦難謂有何不當之處，更無從即以此謂被告機關
      就水泥柱、鐵鍊之設置或管理有欠缺通常安全性，是原告
      此部分主張亦不足採。
  ９、小結：被告機關設置之水泥柱、鐵鍊，於事故發生時仍保
      有兩側通道之缺口並未拉上鐵鍊，一般搭車而在被告機關
      下車之民眾，即可經由上開未拉上鐵鍊之缺口，沿兩側通
      道進入被告機關，至拉上鐵鍊部分，其目的本在於阻隔民
      眾由此跨越進入，而設置之高度尚稱合理，且管理上已保
      留缺口可供行人進入，是被告就前開水泥柱、鐵鍊之設置
      或管理，尚無從認有欠缺通常安全性之情事。
（三）本件被告既不構成國家賠償法第三條第一項之國家賠償責
      任，從而就兩造間其餘有關損害之範圍、各項請求之賠償
      是否適當及原告與有過失之比例等，即無繼續探究之必要
      ，併此敘明。
六、綜上所述，本件原告依據國家賠償法第三條第一項規定，主
    張被告應負國家賠償責任，並請求被告應給付原告373,323
    元及自起訴狀繕本送達翌日即自93年7月29日起至清償日止
    ，按週年利率百分之5計算之利息云云，即屬無理由，應予
    駁回。
七、據上論結，本件原告之訴為無理由，依民事訴訟法第七十八
    條，判決如主文。
中　　華　　民　　國　　94　　年　　4 　　月　　15　　日
                  新竹簡易庭    法　官　李承訓
以上正本係照原本作成。
如對本判決上訴，須於判決送達後20日內向本院提出上訴狀。
中　　華　　民　　國　　94　　年　　4 　　月　　15　　日
                                書記官　吳玉蘭
